【裁判字號】    99,上訴,1290
【裁判日期】    990722
【裁判案由】    偽證等
【裁判全文】
臺灣高等法院刑事判決                99年度上訴字第1290號
上  訴  人
即  被  告  甲○○
上  訴  人
即  被  告  乙○○
上列上訴人因偽證等案件，不服臺灣板橋地方法院98年度訴字第
2256號，中華民國98年12月22日第一審判決（起訴案號：臺灣板
橋地方法院檢察署98年度偵字第11679號），提起上訴，本院判
決如下：
    主  文
原判決關於甲○○部分撤銷。
甲○○部分公訴不受理。
其餘上訴駁回。
    事  實
一、乙○○與其父甲○○（已於民國99年4月23日死亡），和丙○○、丁○○、戊○○3兄弟之間因不動產涉訟，早有嫌隙
    ，詎乙○○、甲○○明知甲○○於97年1月7日7時許，在其
    位於臺北縣林口鄉○○村○○路29號之住處內，並未遭丙○○、丁○○、戊○○等人毆傷，竟意圖使丙○○、丁○○、
    戊○○受刑事處分，而於97年5月1日、同年6月10日、同年7
    月24日，接續向臺灣板橋地方法院檢察署共同具狀對丙○○
    、丁○○、戊○○提出傷害致重傷害告訴及告發，誣指丙○○、丁○○、戊○○於上開時、地，共同毆打甲○○，致甲○○頭部受有暫時性腦缺血之重傷；其後為達使丙○○、丁○○、戊○○受有罪傷害判決之目的，乙○○、甲○○共同
    基於偽證之犯意聯絡，先推由乙○○於臺灣板橋地方法院檢
    察署97年6月2日97年度他字第3314號傷害案件偵查中，對於
    前開與案情有重要關係之事項，供前具結，作證表示：「（
    檢察官問：上開3人如何打池男？）我當時看他們沒有拿東
    西，是徒手毆打池男。」等語，而為虛偽陳述，致臺灣板橋
    地方法院檢察署檢察官誤認乙○○之證述可採，遂於97年11
    月11日以97年度偵字第26826號對丙○○、丁○○、戊○○
    向原審聲請簡易判決處刑，後因原審認該案件不適宜簡易判
    決處刑，而改適用通常程序審理，接續前開使丙○○、丁○○、戊○○受有罪傷害判決之目的，於臺灣板橋地方法院98
    年度易字第124號傷害案件98年3月12日審理中，對於前開與
    案情有重要關係之事項，供前具結，由甲○○作證表示：「
    （檢察官問：你稱你這次被打，是被打哪裡？）他們打我頭
    部，有2、3個人來把我圍起來，就用棍子打我，我不知道棍
    子多長。（法官問：你稱他們用棍子打你，是3個人都有拿
    棍子？）他們3個人都有打我，我只記得他們有拿棍子打我
    ，但是幾個人拿棍子我不知道。」等語；乙○○則本此與甲○○間之偽證犯意連絡於供前具結作證表示：「（檢察官問
    ：你父親何時被打？）早上7、8點。（檢察官問：他們打到
    何時？）他們爭吵了約10幾分，打了一下下。（檢察官問：
    你當時在何處看到？）我本來是在照顧我父親，因為他們很
    兇，我害怕，就跑走。（檢察官問：他們用什麼東西打？）
    我沒有注意到。」等語，而為虛偽陳述。
二、案經臺灣板橋地方法院檢察署檢察官自動檢舉，暨丙○○、
    丁○○、戊○○訴由臺灣板橋地方法院檢察署檢察官偵查起
    訴。
    理  由
甲、被告甲○○部分，即撤銷改判部分：
一、公訴意旨略以：被告甲○○和其子乙○○父子，與告訴人丙○○、丁○○、戊○○三人係鄰居關係，渠等因不動產涉訟
    ，而早有嫌隙，詎被告甲○○、乙○○明知被告甲○○於97
    年1月7日7時許，在其位於臺北縣林口鄉○○村○○路29 號
    之住處內，並未遭告訴人丙○○、丁○○、戊○○等人毆傷
    ，竟意圖使告訴人丙○○、丁○○、戊○○受刑事處分，而
    於97年5月1日、同年6月10日、同年7月24日，接續向臺灣板
    橋地方法院檢察署共同具狀對告訴人丙○○、丁○○、戊○○提出傷害致重傷害告訴及告發，誣指告訴人丙○○、丁○○、戊○○於上開時、地，共同毆打被告甲○○，致被告甲○○頭部受有暫時性腦缺血之重傷；其後為達使告訴人丙○○、丁○○、戊○○受有罪傷害判決之目的，被告乙○○、
    甲○○共同基於偽證之犯意聯絡，先推由被告乙○○於臺灣
    板橋地方法院檢察署97年6月2日97年度他字第3314號傷害案
    件偵查中，對於前開與案情有重要關係之事項，供前具結，
    作證表示：「（檢察官問：上開3人如何打池男？）我當時
    看他們沒有拿東西，是徒手毆打池男。」等語，而為虛偽陳
    述，致臺灣板橋地方法院檢察署檢察官誤認被告乙○○之證
    述可採，遂於97年11月11日以97年度偵字第26826號對告訴
    人丙○○、丁○○、戊○○向原審聲請簡易判決處刑，後因
    原審認該案件不適宜簡易判決處刑，而改適用通常程序審理
    ，接續前開使丙○○、丁○○、戊○○受有罪傷害判決之目
    的，於臺灣板橋地方法院98年3月12日98年度易字第124號傷
    害案件審理中，對於前開與案情有重要關係之事項，供前具
    結，被告由甲○○作證表示：「（檢察官問：你稱你這次被
    打，是被打哪裡？）他們打我頭部，有2、3個人來把我圍起
    來，就用棍子打我，我不知道棍子多長。（法官問：你稱他
    們用棍子打你，是3個人都有拿棍子？）他們3個人都有打我
    ，我只記得他們有拿棍子打我，但是幾個人拿棍子我不知道
    。」等語；被告乙○○則本此與被告甲○○間之偽證犯意連
    絡於供前具結作證表示：「（檢察官問：你父親何時被打？
    ）早上7、8點。（檢察官問：他們打到何時？）他們爭吵了
    約10幾分，打了一下下。（檢察官問：你當時在何處看到？
    ）我本來是在照顧我父親，因為他們很兇，我害怕，就跑走
    。（檢察官問：他們用什麼東西打？）我沒有注意到。」等
    語，而為虛偽陳述，因認被告甲○○涉犯刑法第168條之偽
    證罪嫌及同法第169條第1項之誣告罪嫌。
二、按被告死亡者，應諭知不受理之判決，刑事訴訟法第303條
    第5款有明文規定。
三、經查：本件原審判決後，被告甲○○已於99年4月23日死亡
    ，有被告甲○○死亡證明書在卷可憑（尚未辦理死亡登記）
    ，是被告甲○○已死亡之事實極為明確，依首引法條之規定
    ，自為公訴不受理之判決。被告甲○○上訴，雖非以此為理
    由，惟被告甲○○既已死亡，自應將原判決甲○○部分撤銷
    ，改諭知公訴不受理。
乙、被告乙○○部分，即上訴駁回部分：
壹、程序方面：
    按刑事訴訟法第159條第1項雖規定，被告以外之人於審判外
    之言詞或書面陳述，除法律有規定外，不得作為證據。惟同
    法第159條之5第1、2項已規定，經當事人於審判程序同意作
    為證據，法院審酌該言詞陳述或書面陳述作成時之情況，認
    為適當者，亦得為證據。當事人、代理人或辯護人於法院調
    查證據時，知有第159條第1項不得為證據之情形，而未於言
    詞辯論終結前聲明異議者，視為有前項之同意（指同條第1
    項之同意作為證據），此乃第159條第1項所容許，得作為證
    據之例外規定之一。經查：本案被告乙○○及檢察官於言詞
    辯論終結前，均未就判決所引用之各該被告以外之人於審判
    外之陳述（含共同被告基於被告以外之人身分所為陳述）及
    所調查之證據主張有刑事訴訟法第159條第1項不得為證據之
    情形，原審復審酌各該證據作成時並無違法及證明力明顯過
    低之瑕疵等情況，認為適當，是本案經調查之證據均有證據
    能力。至以下所引其餘非屬供述證據部分，既不適用傳聞法
    則，復查無違法取得之情事存在，自應認同具證據能力。
貳、實體部分：
一、訊據被告乙○○固坦承有於前揭時日向臺灣板橋地方法院檢
    察署檢察官，與伊父親甲○○共同具狀提出對告訴人丙○○
    、丁○○、戊○○3人之傷害告訴，並於該署檢察官偵查時
    及原審審理中，具結證稱伊父親甲○○遭告訴人丙○○等3
    人毆傷之情，惟矢口否認有何誣告、偽證之犯意，並辯稱：
    「伊父親確遭丙○○、丁○○、戊○○3人毆傷，伊始對他
    們提出傷害告訴，洵無偽證、誣告犯行。」云云。經查：
(一)、依被告甲○○於臺灣板橋地方法院檢察署就丙○○、丁○○
    、戊○○所涉傷害案件中，所提出之財團法人長庚紀念醫院
    （下稱長庚醫院）97年1月17日診斷證明書，其上記載：告
    訴人於97年1月7日因暫時性腦缺血、右側頸動脈狹窄、糖尿
    病、高血壓至長庚醫院住院治療等語（見97年度他字第3314
    號偵查卷第6頁），而稽以該診斷證明書，其上並未記載被
    告甲○○身上有何外傷，從而，被告甲○○於97年1月7日之
    所以有暫時性腦缺血，是否確係受外力傷害所致，即非無疑
    。另觀以卷附之被告甲○○之長庚醫院病歷記載，於97年1
    月7日之入院護理評估為：「病人跌倒，白天感到左側無力
    ，至急診求診。」等語（見97年度簡字第9496號審理卷第84
    頁），急診護理記錄為：「病人皮膚完整性完整（見同上審
    理卷第33頁）；過去病史：於94年11月因被流氓推倒，而有
    外傷性之急性硬腦膜下出血。」等語（見同上審理卷第52頁
    ）；出院病歷摘要為：「發生地點係在家，發生時活動，係
    醒來準備上廁所，發生時間係97年1月7日零晨零時。」等語
    （見同上審理卷第36頁），上開病歷並未提及被告甲○○於
    97年1月7日就診時身體有何外傷，亦未記載其曾遭人毆傷乙
    節，此與上開診斷證明書之記載相符；再由上開病歷特別記
    載病人即被告甲○○之皮膚完整性完整，足見被告甲○○就
    診時醫護人員有檢查其身體是否有任何外傷，否則醫護人員
    不會在病歷上作「皮膚完整性完整」之記載，另質以被告甲○○或其家屬所陳述病人之過去病史，尚記載病人於94年11
    月因被流氓推倒致頭部受傷乙節，可見渠等在接受醫護人員
    詢問與被告甲○○該次就診有關之任何訊息，都已作完整之
    陳述，否則渠等即不會提及被告甲○○於該次就診前2 、3
    年曾受外傷，設若被告甲○○於97年1月7日確係因丙○○等
    人毆傷所致引發暫時性腦缺血，渠等於醫護人員詢問時，自
    無就此攸關本次就診之重要訊息，故加隱飾之理?是被告甲○○該次因暫時性腦缺血就診，顯非係受外傷所致，於理至
    明。再者，依原審向長庚醫院函查甲○○之傷勢是否為一般
    毆傷所造成之傷害，該院函覆稱：「依據病歷記載，甲○○
    於97年1月7日因突發左側肢體無力至原審急診、住院就醫，
    當時診斷為缺血性腦中風，經藥物治療後，於1月17日出院
    。12月16日，甲○○最近1次回診時，當時病況恢復良好，
    但仍需持續回診追蹤。依其病況研判，其傷勢應非毆傷所致
    。」等語，有該院98年1月6日（97）長庚院法字第1265號函
    在卷可稽（見同上審理卷第27頁），足徵被告甲○○於97年
    1 月7日之所以就診，並非遭人毆傷。由上可知，被告甲○○、乙○○既明知被告甲○○於97年1月7日所以送醫急診，
    並非係受他人外力毆傷所致，卻執此為由，向臺灣板橋地方
    法院檢察署檢察官具狀提出對告訴人丙○○、丁○○、戊○○之傷害告訴，被告甲○○、乙○○顯均有意圖使告訴人丙○○、丁○○、戊○○受刑事處分之誣告犯意甚明。
(二)、又被告乙○○與其父即被告甲○○於97年5月1日第1次向臺
    灣板橋地方法院檢察署共同具狀對丙○○、丁○○、戊○○
    提出傷害之告訴及告發前，適值被告甲○○、乙○○因無權
    占有告訴人丙○○、丁○○、戊○○所有之土地，經告訴人
    丙○○等3人提起拆屋還地民事訴訟，並取得勝訴判決在案
    ，且進而持該民事確定判決向原審民事執行處聲請拆屋還地
    強制執行之時，惟本件被告乙○○、甲○○為避免其建物遭
    強制執行，竟基於行使偽造文書之犯意聯絡，於97年3月21
    日後之某日，冒用告訴人丙○○等3人之名義偽造「申請撤
    銷執行命令狀」乙份，並於同年3月28日將上開書狀遞送原
    審民事執行處而行使之，欲詐得停止強制執行拆除上開土地
    上建物之財產利益，嗣因該案承辦書記官發覺該「申請撤銷
    執行命令狀」所述內容明顯語意不相連貫、文義不明且與欲
    聲請撤銷執行命令之旨不符，遂向告訴人丙○○等3人查詢
    求證，而發現上情乙節，有原審97年度訴字第4452號判決在
    卷可稽，是被告甲○○、乙○○於97年5月1日共同具狀對丙○○等3人提出傷害告訴前，雙方又因不動產涉訟而衍生偽
    造文書之刑事訴訟，是從被告甲○○等2人於此時始對告訴
    人丙○○等3人提出傷害告訴，與該偽造文書訴訟有時間密
    接之情以觀，實難認渠等無挾怨報復之動機。況且，雙方間
    早有嫌隙，若被告甲○○於97年1月7日確被丙○○等3人毆
    傷，被告甲○○豈有不即刻至醫院驗傷，並執此為由向丙○○等3人提出傷害告訴之理?惟被告甲○○等2人卻捨此不為
    ，遲至數月後之同年5月1日始提出傷害告訴，致該時已無驗
    傷之可能，此在在與常情相悖，反證被告甲○○等2人確有
    意圖使他人受刑事處分之誣告犯意無訛。
(三)、再被告乙○○於97年6月2日上午10時52分許起、被告甲○○
    及乙○○於98年3月12日下午3時10分許起，各在臺灣板橋地
    方法院檢察署就告訴人丙○○、丁○○、戊○○所涉傷害案
    件偵訊時（案號：97年度他字第3314號）及原審就上開檢察
    官起訴之案件審理時（案號：98年度易字第124號），分別
    就前開與案情有重要關係之事項為如事實欄所載內容之陳述
    等事實，業經被告甲○○、乙○○供明在卷，並有上開偵訊
    筆錄、審判筆錄及該次證人結文附卷可參。惟被告甲○○、
    乙○○具結證述內容關於被告甲○○被毆打之情節、被毆打
    之時間、當時在場目擊之人，有諸多供述不一之情形：就
    被告甲○○被毆打之情節而言，被告甲○○供述丙○○等3
    人係拿棍子打伊，然被告乙○○則供述伊當時沒看到丙○○
    等3人有拿東西，他們3人是徒手毆打被告甲○○（詳見98年
    度易字第124號卷98年3月12日審判筆錄第7頁、97年度他字
    第3314號偵查卷第15頁）；就被告甲○○被毆打之時間而
    言，被告甲○○供述丙○○等3人係晚上毆打伊，然被告乙○○則供述被告甲○○係早上7、8點被毆打的（詳見98年度
    易字第124號卷98年3月12日審判筆錄第6頁及第9頁）；就
    當時在場目擊被告甲○○被毆打之人而言，被告甲○○供述
    伊媳婦有看到伊被打，且伊媳婦有喊「救人」，然被告乙○○並未供述伊太太當時是否在場（詳見98年度易字第124號
    卷98年3月12日審判筆錄第7、8頁）；稽以上開諸點，被告
    甲○○、乙○○之供述均不一致，是若被告甲○○於前開時
    、地確有被毆打之情，被告甲○○等2人何以對上開諸點之
    證述有如此大之出入，且均悖於常情。至被告乙○○於原審
    及本院審理時雖供稱：「伊看到丙○○等3人進到伊家時，
    伊嚇的要命，就趕快離開，因為伊認為丙○○等人不敢打死
    伊父親，且他們的目的就是要錢，如果伊留下來的話，兩個
    人會被一起打的很慘，而伊係遠遠看著他們打伊父親。」等
    語，然依其供述，被告乙○○既清楚丙○○等人之來意，就
    是要毆打其父子2人，且深信自己可能會被丙○○等人毆傷
    ，是其離開現場之時，理應向外求援，抑或報警處理，惟其
    皆無上開舉措，反而是在遠方看著自己之父親被毆打，且遲
    至同年5月1日始對告訴人丙○○等3人提出傷害告訴，顯與
    常情有違。再佐以證人即告訴人丙○○、丁○○、戊○○於
    原審審理時到庭結證：「渠等並未於前揭時、地毆傷被告甲○○。」等語（見原審卷98年12月8日審判筆錄第5頁至第9
    頁），於本院審理時亦重申此節。足徵被告乙○○上開所辯
    ，要與事實不符，應係事後卸責之詞，洵不足採。
(四)、綜上所述，被告乙○○確明知告訴人丙○○、丁○○、戊○○並未於上開時地毆傷其父即被告甲○○，竟因與告訴人間
    不動產涉訟而心生不滿，與伊父即被告甲○○共同基於誣告
    、偽證之犯意聯絡，3次具狀誣告告訴人3人於上開時地傷害
    被告甲○○，並先後於臺灣板橋地方法院檢察署97年6月2日
    97 年度他字第3314號傷害案件偵查中、臺灣板橋地方法院
    98年度易字第124號傷害案件98年3月12日審理中作證虛構前
    詞，其所辯要屬卸飾之詞，不足採信。本件事證明確，被告
    乙○○之誣告、偽證犯行，堪以認定，應予依法論科。
二、核被告乙○○所為，係犯刑法第168條之偽證罪及同法第169
    條第1項之誣告罪。再被告乙○○與被告甲○○就上開誣告
    、偽證犯行，有犯意聯絡，均為共同正犯，原審判決事實欄
    第一項第10行漏未敘述為達使告訴人3人受有罪傷害判決之
    目的，被告乙○○係「基於與被告甲○○之共同犯意聯絡，
    ，推由」被告乙○○於臺灣板橋地方法院檢察署97年6月2日
    97年度他字第3314號傷害案件偵查作偽證，惟原審判決主文
    及理由欄既已敘明，本院逕予補正，附此說明。按刑法上之
    偽證罪，為侵害國家法益之犯罪，其罪數應以訴訟之件數為
    準，被告乙○○雖先後在偵查、審理中二度為偽證，然係於
    同一件訴訟案件中所為，且均係與被告甲○○基於共同犯意
    聯絡而為之，應論以單純一罪。再被告甲○○、乙○○於偵
    查中，先後3次向檢察官對告訴人丙○○、丁○○、戊○○
    提出傷害告訴，其旨在加強說明原誣告之犯罪事實，是各行
    為之獨立性極為薄弱，依一般社會健全觀念難以強行分離，
    且被告乙○○主觀上當然有自始至終以同一意思遂行誣告行
    為，認各個舉動不過為犯罪行為之一部份，係行為接續而完
    成整個犯罪，顯基於單一犯意接續所為，應包括於一行為予
    以評價，為接續犯，應論以實質上一罪。再被告乙○○所犯
    上開2罪，犯意各別，行為互殊，應予分論併罰。
三、原審認被告乙○○與其父即被告甲○○共同誣告、偽證犯行
    明確，適用刑法第28條、第168條、第169條第1項、第51條
    第5款等規定，並審酌被告乙○○憑空捏造事實，故意誣指
    告訴人等3人涉犯傷害罪嫌，無端對告訴人等造成精神困擾
    與時間之無謂支出，危害不可謂不深，且其擔任證人作證時
    ，就案情重要事項為虛偽證言，已對國家刑罰權產生重大危
    害，足以陷審判結果於錯誤之危險，妨害司法正義之實現，
    並參以其於犯罪後就卷附證據已甚明確下，仍設詞掩飾犯罪
    ，毫無悔改之意，惡性非輕，誣告部分量處有期徒刑四月，
    偽證部分量處有期徒刑五月，並定其應執行之刑有期徒刑八
    月，認事用法，於法均無不合，量刑亦稱妥適。被告乙○○
    猶執前詞上訴，本院已詳加論述駁斥被告乙○○之辯解不足
    採信之理由，已如前述，被告乙○○之上訴並無理由，應予
    駁回。
據上論斷，應依刑事訴訟法第369條第1項前段、第364條、第368
條、第303條第5款，判決如主文。
本案經檢察官許仲瑩到庭執行職務。
中    華    民    國    99    年    7     月    22    日
                  刑事第十七庭  審判長法  官  王聰明
                                      法  官  陳憲裕
                                      法  官  黃雅芬
以上正本證明與原本無異。
如不服本判決，應於收受送達後10日內向本院提出上訴書狀，其
未敘述上訴之理由者並得於提起上訴後10日內向本院補提理由書
（均須按他造當事人之人數附繕本）「切勿逕送上級法院」。
                                      書記官  鄭雅云
中    華    民    國    99    年    7     月    22    日
附錄：本案論罪科刑法條全文
中華民國刑法第168條
於執行審判職務之公署審判時或於檢察官偵查時，證人、鑑定人
、通譯於案情有重要關係之事項，供前或供後具結，而為虛偽陳
述者，處7年以下有期徒刑。
中華民國刑法第169條
意圖他人受刑事或懲戒處分，向該管公務員誣告者，處7年以下
有期徒刑。
意圖他人受刑事或懲戒處分，而偽造、變造證據，或使用偽造、
變造之證據者，亦同。

司法院資訊處製作；財團法人民間司法改革基金會備份。
